臺灣高等法院民事判決　　　　　　　　　　　　　　九十三年度上國易字第一七號
　　上　訴　人　甲○○
　　訴訟代理人　張靜怡律師
　　複 代理 人　董晴嵐律師
　　被 上訴 人　台北縣政府
　　法定代理人　林錫耀
　　訴訟代理人　黃國忠
右當事人間請求國家賠償事件，上訴人對於中華民國九十三年六月三十日臺灣板橋地
方法院九十三年度重國字第八號第一審判決提起上訴，經本院於九十三年十二月二十
日言詞辯論終結，茲判決如下：
    主      文
上訴駁回。
第二審訴訟費用由上訴人負擔。
    事      實
甲、上訴人方面：
一、聲明：
  (一)原判決駁回上訴人後開第二項之訴部分廢棄。
  (二)被上訴人應給付上訴人新台幣（下同）十萬元。
  (三)上訴人願供擔保請准宣告假執行。
二、陳述：除與原判決記載相同者外，補稱略以：
  (一)若認僅需於車輛進入路段入口處設置禁止進入標誌，豈不架空道路交通標誌標線
    號誌設置規則第七十四條第一項規定？是縱被上訴人已於系爭單行道左側設置禁
    止進入標誌，惟依法仍應於車輛左轉道路之路口處設置禁止左轉之標誌，被上訴
    人漏未設置，難謂交通標誌之設置無欠缺。
  (二)台灣省車輛行車事故覆議鑑定委員會覆議結果做出「‧‧‧如車輛行駛到該處，
    有注意及遵守該標誌之指示狀況下，應不致造成誤入該單行道逆向行駛」等結論
    。惟「有注意」需以「能注意」為前提。該禁止進入標誌完全背對上訴人當時行
    進之方向，只有安興路往安民街行駛者才能注意之，且一般用路人行至系爭地點
    兩段雙黃線間之中點即路口中央時，也因來車方向為右邊，當時注意義務僅需注
    意右邊來車，根本不可能注意到設置於左邊之禁止進入標誌。既依一般用路人行
    車情形，顯不可能注意到該禁止進入標誌，即無有無注意之問題，上開台灣省車
    輛行車事故覆議鑑定委員會覆議結果實有疑慮。
  (三)被上訴人於本件車禍事發後不久，即於系爭路口即安興路左轉單行道路口設置禁
    止左轉之標誌，並再於單行道路口右邊增設一禁止左轉標誌。而觀被上訴人所補
    置於單行道左側之禁止進入標誌顯有不足，被上訴人就系爭道路交通標誌之設置
    與管理實有欠缺。
  (四)該順向行駛單行道之小貨車（駕駛為宋振法），依道路交通安全規則第九十九、
    九十五條等規定，其可靠左駛、也可靠右駛，則上訴人不管如何閃避該小貨車，
    皆難以避免事故之發生。故若無被上訴人之疏失行為，則必不生此結果；反之，
    若有被上訴人之疏失行為，則駕駛人誤入而肇事受傷之結果將難以避免。從而被
    上訴人應依前開規定對上訴人負損害賠償之責任，要屬無疑。
  (五)本件即為因誤入單行道而發生交通事故之案件，且案發當時曾向台北縣政府警察
    局新店分局報案並由該分局受理在案，是該分局回函表示「未曾接獲報案或受理
    誤入單行道而發生交通事故之案件」云云，與事實顯有出入。
  (六)上訴人受有二千六百三十一萬八千七百元之損害，惟今慮及上訴人之資力及繳交
    裁判費用之考量，上訴人暫先向被上訴人求償共計十萬元。
三、證據：除援用原審所提立證方法者外，補提現場照片影本二張為證。
乙、被上訴人方面：
一、聲明：上訴駁回。
二、陳述：除與原判決記載相同者外，補稱略以：台北縣政府警察局新店分局函覆稱
    沒有報案或受理紀錄，並不包含本案。系爭路段標誌之補設，是經過會勘後發現
    附近路形不好，經整體考量後再作號誌的增設，與本件肇事無關。縱無事後之整
    理號誌規劃，以舊有的標誌，亦不致會有誤闖之可能等語。
三、證據：援用原審所提出者。
丙、本院依職權調查系爭肇事路段之交通事故紀錄。
    理      由
一、上訴人起訴主張：伊於民國九十一年四月八日駕駛車牌號碼ＰＯＸ─６１６號重
    機車，由台北縣新店市○○街往同市○○路方向行駛，而與由訴外人宋振法所駕
    駛順向行駛於該單行道之小貨車發生碰撞，上訴人因而受有頭部外傷併腦膜下出
    血、雙側血胸、主動脈剝離、左側腎周圍血腫，疑似腰椎壓迫性骨折、左大腿骨
    折等傷害，經急診治療後，仍有外傷性腦傷、脊髓損傷致下半身完全癱瘓及大小
    便功能失常、交替性外斜視、左股骨骨折等傷害。而查系爭安興路（往安坑方向
    ）路段為單行道，乃被上訴人台北縣政府於該路口竟缺乏明顯禁止進入或禁止左
    轉之標誌或標線之設置或繪製，其就系爭路口標誌、標線之設置顯有欠缺，使上
    訴人誤入單行道逆向行駛發生車禍，並因本件事故致人車共受有二千六百三十一
    萬八千七百元之損害。為此依國家賠償法第三條第一項之規定，求為命被上訴人
    賠償五百萬元及法定遲延利息之判決（原審駁回上訴人之請求，上訴人僅就其中
    十萬元聲明上訴）。
二、被上訴人則以：依台北縣政府警察局新店分局交通事故現場照片粘貼卡編號一及
    編號二照片顯示，系爭路口入口處已設置禁入標誌，且依上訴人自繪發生時現場
    圖，及台北縣政府警察局九十一年六月十七日北警交字第０九一００三五０００
    號函附件一，台北縣新店市○○路五六號前易肇事路面交通設施圖示（改善前）
    顯示，該路口之禁止超車雙黃線是繪設至該路口中央，且路面有一直行箭頭標線
    ，指示車輛行經該路口中央前須直行並不得跨越及轉向，如上訴人依規定行駛，
    應不致於未看見禁止進入標誌而肇事。是本件上訴人有違反道路交通安全規則之
    行為，其肇事原因與被上訴人公有公共設施管理間，並無直接相當因果關係等語
    ，資為抗辯。
三、上訴人主張伊於九十一年四月八日，駕駛車牌號碼ＰＯＸ─６１６號重機車，沿
    台北縣新店市○○街而誤入同市○○路之單行道逆向行駛，於安興路內與訴外人
    宋振法所駕之車牌號碼Ｗ３─５５９號小客貨車發生碰撞，上訴人因而受有頭部
    外傷併腦膜下出血、雙側血胸、主動脈剝離、左側腎周圍血腫、疑似腰椎壓迫性
    骨折、左大腿骨折等傷害，經急診治療後，仍有外傷性腦傷、脊髓損傷致下半身
    完全癱瘓及大小便功能失常、交替性外斜視、左股骨骨折等傷害，而被上訴人為
    系爭路口交通標誌之設置與管理機關等情，業據上訴人提出現場照片影本十四張
    、診斷證明書七張、台灣省台北縣區車輛行車事故鑑定委員會鑑定書、現場照片
    及圖說、殘障手冊台北縣政府拒絕國家賠償理由書為證，且為被上訴人所不爭執
    （見原審卷第一五七頁）。另系爭安民街至安興路口路面，路中央有缺口，近安
    興路口路面有標劃「慢」字，於安民街轉至安興路口左側，設有禁止進入標誌，
    亦為兩造所不爭執（見原審卷第一五七頁），可信為實在。上訴人又主張伊所以
    誤入單行道而逆向行駛肇生事故，係因被上訴人於該路口缺乏明顯禁止進入或禁
    止左轉之標誌或標線之設置或繪製，其就系爭路口標誌、標線之設置顯有欠缺等
    情，則為被上訴人所否認，並以前揭情詞置辯。
四、經查：本件車禍事故發生時，沿台北縣新店市○○街至安興路口之路面，有標劃
    雙黃實線，路中央有缺口，於近安興路口路面則有標劃「慢」字，於安民街轉至
    安興路口左側，另設有禁止進入標誌，有被上訴人所提肇事時現場照片可證（見
    原審卷第一三二頁），且為兩造所不爭。其雖未於安民街轉安興路口設有禁止左
    轉交通標誌，亦未設有單行道指示標誌，且依台灣省台北縣車輛行車事故鑑定委
    員會九十一年十月一日北鑑字第九一０七００號函稱：「‧‧‧依照偵卷一八頁
    照片顯示，該路口確實缺乏明顯之標誌、標線；且唯一設置之『禁止進入』標誌
    ，方向又背對林車行向，致造成林君駕車誤入單行道逆向行駛‧‧‧」等語（見
    原審卷第三十頁）。然經原審向臺灣台北地方法院檢察署調閱該院九十一年度偵
    字第八一一五號宋振法傷害案卷，並影印道路交通事故調查報告表、臺灣省車輛
    行車事故覆議鑑定委員會九十二年一月二日府覆議字第九一二五六四號函（見原
    審卷第一八三頁至第一八六頁），依前開覆議意見書伍、肇事分析：一、跡證與
    研析：(一)載明：「‧‧‧兩車肇事地之出口處設有禁止進入之標誌，就第十八頁
    上下禎照片所示該禁止進入之標誌設置位置及面向，如車輛行駛到該處，有注意
    及遵守該標誌之指示狀況下，應不致造成誤入該單行道逆向行駛。」（見原審卷
    第一八五頁）。再參酌上訴人所提車禍事故現場照片（見原審卷第十八頁），本
    件車禍事故發生時已設置於系爭安興路單行道出口處之「禁止進入」標誌，其方
    向係面向安民街與安興路路口，且為明顯可見。故無論上訴人於本件車禍事故發
    生當時，係違規跨越禁止跨越之雙黃實線左轉，或於行至路中央雙黃實線缺口處
    左轉，其於進入系爭安興路單行道出口處，皆可明顯判讀設置於路口「禁止進入
    」之交通標誌。是台灣省台北縣區車輛行車事故鑑定委員會認該路口缺乏明顯之
    標誌、標線，且唯一設置之「禁止進入」標誌，方向又背對上訴人行車方向，致
    造成上訴人駕車誤入單行道逆向行駛等情，即有違誤，難遽採為有利於上訴人之
    認定。另系爭路口處雖未標示單行道指示標誌，但依道路交通標誌標線號誌設置
    規則第六十三條第一項規定：「單行道標誌，用以告示該道路為單向行車，已進
    入之車輛應依標誌指示方向行車。設於單行道入口起點處。」，系爭路口為單行
    道出口處，而非單行道入口處，自無依前該規則於單行道出口處設置單行道指示
    標誌之必要。又被上訴人於本件車禍事故發生時，雖未於系爭路口另設置禁止左
    轉之標誌，但查被上訴人既於本件車禍事故發生之路段，在系爭單行道出口處明
    顯設置「禁止進入」之交通標誌，於車輛行至系爭單行道出口處，皆可正確判讀
    前開「禁止進入」之交通標誌而免於誤入。且該單行之系爭路段，歷年來均未有
    接獲報案或受理誤入單行道而發生交通事故案件，並有臺北縣政府警察局新店分
    局九十三年十月二十七日北縣警店刑字第０九三００三八一五五號函可參（見本
    院卷第五十頁），縱或本件確已發生誤入單行道而發生車禍事故，應僅係少數疏
    未注意不得跨越雙黃線違規左轉而左轉，或疏未注意單行道入口處明顯設有「禁
    止進入」標誌所致，上訴人所稱於車禍事故發生時就系爭路口處之交通標誌之設
    置、管理有所欠缺，並不可遽信。至上訴人所稱被上訴人嗣於本件車禍事故發生
    後，已在路口處增設「禁止左轉」、「叉路」等交通標誌（見原審卷第一三三頁
    ），顯見原有標誌設置有所不當乙節。經查縱被上訴人於系爭車禍事故發生後增
    認被上訴人於系爭車禍事故發生時，就系爭路段交通號誌設置有欠缺，致上訴人
    誤入單行道而發生車禍，其此部分主張，亦不可採。
五、綜上所述，上訴人主張被上訴人對系爭道路交通標誌、標線之管理、設置有欠缺
    ，致上訴人誤入系爭安興路單行道發生系爭車禍事故，為不足採，被上訴人抗辯
    ，自屬可信。從而，上訴人依國家賠償法第三條第一項規定，請求被上訴人賠償
    損害，不應准許。原審為上訴人敗訴之判決，及駁回其假執行之聲請，經核並無
    不合。上訴意旨指摘原判決不當，求予廢棄改判，為無理由，應予駁回。又兩造
    其餘攻擊方法，經核與本件勝負之判斷無關，故未予一一審酌論列，應予說明。
六、據上論結，本件上訴為無理由，依民事訴訟法第四百四十九條第一項、第七十八
    條，判決如主文。
中　　　華　　　民　　　國　　九十三　　年　　十二　  　月　　三十一　　日
                              民事第二庭
                                  審判長法  官  張　耀　彩
                                        法  官  黃  嘉  烈
                                        法  官  王　仁　貴
正本係照原本作成。
不得上訴。
中　　　華　　　民　　　國　　九十四　　年　　　一　　　月　　　三　　　日
　　　　　　　　　　　　　　　　　　　　書記官  鄭　兆　璋
